【裁判字號】    96,訴,841
【裁判日期】    970707
【裁判案由】    拆屋還地
【裁判全文】
臺灣彰化地方法院民事判決  96年度訴字第841號
原      告  甲○○
訴訟代理人  黃茂松律師
被      告  乙○○
兼訴訟代理  丙○○○○○○
人
上列當事人間請求拆屋還地事件，本院於民國97年6月23日言詞
辯論終結，茲判決如下：
    主  文
被告乙○○應將坐落彰化縣芬園鄉○○段五○八之二地號、地目
旱、面積八六二一平方公尺土地上，如附圖即彰化縣彰化地政事
務所於九十六年十二月四日土地複丈成果圖所示編號Ａ部分面積
二三八平方公尺之水泥柱蓋石棉板雞舍、編號Ｂ部分面積二五五
平方公尺之水泥柱蓋石棉板雞舍、編號Ｃ部分面積二○○平方公
尺之水泥柱蓋石棉板雞舍、編號Ｄ部分面積二六○平方公尺之水
泥柱蓋石棉板雞舍、編號Ｅ部分面積三平方公尺之塑膠水塔、編
號Ｆ部分面積三平方公尺之塑膠水塔、編號Ｇ部分面積一平方公
尺之塑膠水塔、編號Ｈ部分面積三平方公尺之磚造廁所、編號Ｉ
部分面積三二平方公尺之鐵造地磅、編號Ｊ部分面積七四平方公
尺之磚造倉庫、編號Ｋ部分面積二五平方公尺之水泥柱蓋石棉板
雞舍、編號Ｌ部分面積四三平方公尺之磚造農舍、編號Ｍ部分面
積九平方公尺之磚造神明廳拆除，另將上開附圖所示編號Ｎ部分
面積一七九五平方公尺之農作物、香蕉樹、樹木剷除，併將各該
部分土地返還原告。
原告其餘之訴駁回。
訴訟費用由被告乙○○負擔五分之三，餘由原告負擔。
本判決原告勝訴部份於原告以新台幣貳拾萬伍仟元預供擔保後得
假執行。
原告其餘假執行之聲請駁回。
  事實及理由
一、原告起訴主張被告乙○○邀同被告高永豐即高健榮為連帶保
    證人於八十四年二月十七日向彰化縣芬園鄉農會借款新台幣
    伍佰萬元後，因被告乙○○未清償上開債務，經債權人彰化
    商業銀行股份有限公司（彰化縣芬園鄉農會之後手）向鈞院
    聲請拍賣被告乙○○所有坐落彰化縣芬園鄉○○段五○八之
    一地號土地、及連帶保證人丙○○○○○○所有坐落彰化市
    ○○段九七七之二地號土地；及彰化縣芬園鄉○○段五○八
    之二地號土地，經鈞院九十六年度執字第二○四一號清償債
    務強制執行事件第二次拍賣由原告拍定，原告於九十六年七
    月二十五日以拍賣為原因，登記為彰化縣芬園鄉○○段五○
    八之二地號土地（以下簡稱系爭土地）所有權人。系爭土地
    上如附圖即彰化縣彰化地政事務所於九十六年十二月四日土
    地複丈成果圖所示編號Ａ部分面積二三八平方公尺之水泥柱
    蓋石棉板雞舍、編號Ｂ部分面積二五五平方公尺之水泥柱蓋
    石棉板雞舍、編號Ｃ部分面積二○○平方公尺之水泥柱蓋石
    棉板雞舍、編號Ｄ部分面積二六○平方公尺之水泥柱蓋石棉
    板雞舍、編號Ｅ部分面積三平方公尺之塑膠水塔、編號Ｆ部
    分面積三平方公尺之塑膠水塔、編號Ｇ部分面積一平方公尺
    之塑膠水塔、編號Ｈ部分面積三平方公尺之磚造廁所、編號
    Ｉ部分面積三二平方公尺之鐵造地磅、編號Ｊ部分面積七四
    平方公尺之磚造倉庫、編號Ｋ部分面積二五平方公尺之水泥
    柱蓋石棉板雞舍、編號Ｌ部分面積四三平方公尺之磚造農舍
    、編號Ｍ部分面積九平方公尺之磚造神明廳均係被告乙○○
    所建造未保存登記之地上物，編號Ｎ部分面積一七九五平方
    公尺之農作物、香蕉樹、樹木亦係被告乙○○所種植，均未
    經原告同意而無權占有系爭土地，已妨害原告之土地所有權
    ，爰主張依據民法第七百六十七條規定訴請拆除上開未保存
    登記之地上物，剷除上開農作物、香蕉樹、樹木，並將各該
    佔用土地返還原告。否認被告乙○○已將上開未保存登記之
    地上物讓與被告丙○○○○○○，主張被告依法應就此負舉
    證責任；縱被告乙○○已將上開未保存登記之地上物讓與被
    告丙○○○○○○，則被告丙○○○○○○已取得上開未保
    存登記地上物之事實上處分權，爰訴請被告二人拆除上開未
    保存登記之地上物，剷除上開農作物、香蕉樹、樹木，並將
    各該佔用土地返還原告。
二、被告丙○○○○○○於九十六年十月十五日在本院自認並無
    正當佔用權源，只是他們（指原告）賠償（地上物）的太少
    等語，然辯稱上開未保存登記之地上物係被告乙○○所建造
    ，嗣已將上開未保存登記之地上物全部分給伊，樹、香蕉都
    是我父親被告乙○○所種植，系爭土地上的平房現在是我父
    親在住，平房是我父親建造的，但是分家的時候分給我，我
    父親是乙○○等語，請求駁回原告之訴。
三、原告主張之事實，業據其提出土地登記謄本、地籍圖及本院
    不動產權利移轉證書影本各乙份、附圖乙份及照片二張為憑
    ，且為被告所不爭執，並經本院會同彰化縣彰化地政事務所
    人員至現場勘測，分別製有勘驗筆錄及土地複丈成果圖可稽
    ，原告之主張自堪採信。
四、按「所有人對於無權占有或侵奪其所有物者，得請求返還之
    ，對於妨害其所有權者，得請求除去之。民法第七百六十七
    條定有明文。本件被告等就原告所有之土地，並無占用之權
    源，自屬侵害原告之所有權。原告自得基於物上請求權之法
    律關係，依上開法條規定，請求被告拆屋、剷除地上物併返
    還土地。經查，上開未保存登記之地上物係被告乙○○所建
    造，卷內所附之彰化縣彰化地政事務所於九十六年十二月四
    日土地複丈成果圖所示，編號Ａ、Ｂ、Ｃ、Ｄ、Ｋ部分之雞
    舍、編號Ｅ、Ｆ、Ｇ部分之水塔、編號Ｈ部分之廁所、編號
    Ｊ部分之倉庫、編號Ｌ部分之農舍、編號Ｍ部分之神明廳等
    地上物，均為未保存登記之違章建物，其所有權仍屬原始建
    造人即被告乙○○所有，此原為兩造不爭之事實，被告丙○
    ○○○○○雖於最後言詞辯論期日翻異前供改口辯稱地磅係
    伊及叔叔、與兄長等人所用云云，然此為原告否認，被告高
    永豐復未舉證以實其說，自難置信，上開未保存登記之違章
    建物，其所有權仍屬被告乙○○所有。
五、次查，兩造爭執者為被告乙○○是否已將上開未保存登記之
    地上物讓與被告丙○○○○○○，而由被告丙○○○○○○
    取得事實上處分權？原告否認被告高健榮此部份之主張，按
    當事人主張有利於己之事實者，就其事實有舉證之責任。民
    事訴訟法第二百七十七條前段定有明文。本件被告高永豐就
    此並未舉證以實其說，所辯自難採信。況被告乙○○於九十
    二年五月十九日，在本院九十二年度執全字第四七○號假扣
    押強制執行事件，至標的物現場查封債務人高永豐即高健榮
    所有坐落彰化縣芬園鄉○○段五○八之二地號土地時，陳稱
    ：五○八之二土地上有其所有未辦保存登記之磚造平房及養
    雞場，由其無償使用中、未出租等語，有查封筆錄乙份，被
    告乙○○並未提及地上物讓與被告高永豐之隻字片語，而且
    被告高永豐亦稱目前被告乙○○仍居住上開建物而未搬移，
    足認被告乙○○並未將其所有上開地上物讓與被告高永豐，
    應僅供被告高永豐居住使用而已，故被告高永豐並未取得上
    開地上物之事實上處分權無疑。
六、系爭土地及其地上物於八十二年四月十三日設定抵押權當時
    ，非屬於一人所有，因土地所有權人為高永豐即高健榮、而
    地上物原始建造人為乙○○，當時，被告高永豐即高健榮僅
    以所有坐落彰化縣芬園鄉○○段五○八之二地號土地向彰化
    縣芬園鄉農會設定抵押權，該筆土地上之建築物、雞舍、水
    塔、廁所、倉庫、農舍、神明廳等地上物既為被告乙○○所
    興建，核與民法第八百七十六條第一項或第二項規定之法定
    地上權要件不合。
七、綜上所述，被告乙○○未經原告之同意，繼續占用如彰化縣
    彰化地政事務所於九十六年十二月四日土地複丈成果圖所示
    編號Ａ、Ｂ、Ｃ、Ｄ、Ｅ、Ｆ、Ｇ、Ｈ、Ｉ、Ｊ、Ｋ、Ｌ、
    Ｍ、Ｎ部分所示土地，無權占有使用至今，自屬侵害原告之
    所有權。原告基於物上請求權之法律關係，依民法第七百六
    十七條之規定，請求被告乙○○拆除上開地上物、剷除上開
    農作物、香蕉樹、樹木，併將各該佔用土地返還原告，於法
    有據，應予准許，爰判決如主文第一項所示。原告既否認被
    告高永豐即高健榮就上開地上物有事實上處分權，則其訴請
    被告高永豐即高健榮拆屋還地，顯然矛盾，況如上所述，被
    告高永豐並未取得上開地上物之事實上處分權，原告訴請其
    拆除上開未保存登記之地上物，剷除上開農作物、香蕉樹、
    樹木，並將各該佔用土地返還原告云云，於法無據，此部份
    應予駁回。
八、本判決原告勝訴部份，原告陳明願供擔保請求宣告假執行，
    本院酌定相當擔保金額准許之；至其餘原告之訴遭駁回部份
    ，其假執行已失所附麗，應併予駁回。
結論：據上論結，本件原告之訴為一部有理由、一部無理由，依
      民事訴訟法第79條、第390條第2項，判決如主文。
中    華    民    國    97    年    7    月    7    日
                  民事第一庭    法  官  施坤樹
以上正本係照原本作成。
如對判決上訴，應於判決送達後20日內向本院提出上訴狀（須附
繕本）。
中    華    民    國    97    年    7    月    16    日
                                書記官  施嘉玫


司法院資訊處製作；財團法人民間司法改革基金會備份。
